【裁判字號】    90,重上,89
【裁判日期】    901127
【裁判案由】    清償借款
【裁判全文】
臺灣高等法院臺中分院民事判決      九十年度重上字第八九號
      上  訴  人    乙○○
                    甲○○
      法定代理人    林炳森
      訴訟代理人    鄭作欣
右當事人間請求清償借款事件，上訴人對於中華民國九十年四月十一日臺灣彰化地方
法院第一審判決（九十年度重訴字第六八號），提起上訴，本院判決如左：
      主      文
上訴駁回。
第二審訴訟費用由上訴人連帶負擔。
      事      實
一、上訴人聲明請求判決：(一)原判決廢棄。(二)被上訴人在第一審之訴駁回。(三)第一、
    二審訴訟費用由被上訴人負擔。其事實上之陳述及所用證據除與第一審判決書記
    載相同部分引用外並補稱：(一)上訴人於八十六年十一月二十八日固與被上訴人另
    訂有中長期放款借據，惟上訴人當時係以承繼之前承擔訴外人張景宗對被上訴人
    借貸之新台幣（下同）三千萬元債務之意思而與被上訴人另簽前揭借據，並非期
    前清償被上訴人要求上訴人另簽借據亦係為應付金融檢查而以內部轉帳之作業方
    式，於八十六年十一月二十八日填寫放款支出傳票，將上訴人前揭承擔債務之數
    額存入上訴人乙○○帳戶，同時再於當日即作放款收入傳票自上訴人乙○○帳戶
    提出同額款項，兩者作一對沖抵銷，是原來上訴人所承擔之債務仍未清償，雙方
    所簽訂之承擔契約仍為有效，衡諸常情，上訴人焉有對承擔債務清償期限為一○
    ○年四月末日先為期前清償，並放棄對承擔契約書約定「按甲方（即被上訴人）
    各該月份放款業務個案最低利率」有利於己之較低利率，反而承擔較高之利率，
    益見雙方前揭債務承擔契約仍為有效，應依該承擔契約書所約定之「按甲方各該
    月份放款業務個案最低利率」計算之。(二)依民法第二百四十七條之一、民法債篇
    施行法第十七條規定：「依照當事人一方預定用於同類契約之條款而訂定之契約
    為左列各款之約定，按其情形顯失公平者，該部分約定無效．．．．．(二)加重他
    方當事人之責任者．．．．四、其他於他方當事人有重大不利益者」「修正之民
    法第二百四十七條之一之規定，於民法債篇修正施行前訂定之契約亦適用之」，
    本件計息方式既於上開承擔契約已另有約定，被上訴人嗣後依雙方授信約定書加
    重上訴人責任計息方式，對上訴人顯失公平，該授信條款當不構成契約之內容，
    退步言之，上開授信約定書第四條係載明「立約人對貴社所負一切債務，均應依
    照各該授信約定書所載利率計付利息，除另有約定外，按月支付，如無約定者，
    依照債權發生當日貴社公告之基本利率計息」，並無所謂遲延繳息，被上訴人即
    可依基本放款利率核算利息之約定，且依該承擔契約書三(一)之約定上訴人承擔債
    務後之利息、遲延利息、違約金均按被上訴人該月份放款業務最低利率計算，因
    此被上訴人主張上訴人承擔債務後均延繳息而按基本放款利率核算云云委無可採
    。
    (三)被上訴人於九十年八月二十七日陳報利率「七．五％」僅為上訴人聲請命被上
      訴人提出六筆及「各該月份放款業務個案最低利率」之其中一筆，被上訴人應
      再提出其他五筆，且倘認「七．五％」係各該月份放款最低利率，則上訴人自
      八十五年五月一日起承擔該筆債務至八十九年九月底計已付利息一千一百九十
      四萬元九千九百八十一元，而依「七．五％」利率標準計算應繳利息應僅九百
      萬元，被上訴人超收利息二百九十四萬九千九百八十一元，故審理後仍認被上
      訴人請求有理由，上訴人則以該超收利息主張抵銷等語並補提土地登記簿謄本
      ，請求命被上訴人提出該社理事主席林炳森，及林錫山、林錫顯等三人向被上
      訴人抵押借款借貸契約放款繳息相關資料。
二、被上訴人聲明請求判決駁回上訴，其事實上之陳述及所用證據除與第一審判決書
    記載相同部分引用外並補稱：(一)對造已按新約繳息四年之久，現在再主張超收利
    息抵銷，並無理由。(二)林錫山於八十六年間向被上訴人抵押借款，利率為百分之
    七．五，惟該擔保物提供人為本社員工，其利率為員工貸款優惠利率，與一般個
    案之利率不能相提並論等語，補提放款批覆書影本一件。
      理      由
一、被上訴人於原審起訴主張上訴人乙○○以上訴人甲○○為連帶保證人，於八十六
    年十一月二十八日向被上訴人借用三千萬元，約定借款期限自八十六年十一月二
    十八日起至九十年十一月二十八日止，利息按年息百分之九．一五計算，逾期清
    償在六個月以內者，按上開利率百分之十，超過六個者按上開利率百分之二十計
    付違約金，借款期間內應按月攤還本息，如未按月繳納即喪失期限利益，視同全
    部到期，上訴人等自八十九年九月三十日起即未依約繳納，尚欠本金二千八百八
    十八萬一千六百九十二元及利息違約金，屢經催討，均置之不理等情，爰求為命
    上訴人連帶給付所欠本金二千八百八十八萬一千六百九十二元及自八十九年九月
    三十日起至清償日止按年息百分之九．一五計算之利息，並自民國八十九年十月
    三十一日起至清償日止在六個月以內者按上開利率百分之十超過六個月以上者按
    上開利率百分之二十計算之違約金之判決。
二、上訴人則以：其於八十五年五月一日與被上訴人訂立契約，承擔訴外人張景宗之
    債務，雙方同意承擔後之利息、遲延利息、違約金按被上訴人各該月份放款業務
    個案最低利率計算，上訴人於八十六年十一月二十八日固與被上訴人另訂有中長
    期放款借據，上訴人係以承繼前承擔債務之意思而另立借據，並非期前清償，被
    上訴人要求上訴人另立借據亦係為應付金融檢查而為，雙方仍應依前承擔契約書
    所定之「按甲方（被上訴人）各該月份放款業務個案最低利率」計算利息違約金
    等，依消費者保護法、民法第二百四十七條之一、民法債篇施行法第十七條之規
    定，本件計息方式既於承擔契約已有約定，被上訴人嗣後依雙方授信約定書加重
    上訴人責任之計息方式對上訴人顯失公平，該授信計息條款當不構成契約內容，
    倘以被上訴人陳報之「七．五％」係各該月份放款最低利率，被上訴人超收利息
    二百九十四萬九千九百八十一元，上訴人主張抵銷等語資為抗辯。
三、查上訴人主張之上開事實業據提出中長期放款借據、授信約定書、放款支出傳票
    、轉帳收入轉票、放款明細保證書、戶籍謄本等件為證，且為上訴人所自認為真
    正，應可認為真正。上訴人雖以上情抗辯，惟查，兩造於八十五年五月一日所訂
    立之債務承擔契約書，由上訴人承擔訴外人張景宗之借款三千萬元之債務，上訴
    人已於八十六年十一月二十八日期前清償，另於八十六年十一月二十八日另立系
    爭借貸契約，業經被上訴人提出中長期放款借據、放款支出傳票、放款明細資料
    查詢表等件在卷可稽，該中長期放款借據第四點載明：「利息依貴社基本放款利
    率九．一五％加減碼年息  ％計算（目前為年息九．一五％）按月付息．．．．
    ．」第五點載明：「違約金：逾期償付本息時除按約定利率計付遲延利息外，逾
    期六個月以內按約定利率一成，逾期六個月以上者，另就超過部分按約定利率二
    成計算加付違約金」等約定明確，上訴人抗辯係以承繼先前八十五年五月一日所
    訂承擔契約所約定按各該月份放款業務最低利率計算利息、遲延利息、違約金云
    云，與上開借據所載不符，亦未能提出其他證據證明，不足採信。上訴人執此進
    而主張被上訴人超收利息，主張抵銷均無可採。
四、兩造所訂中長期放款借據、授信約定書，年息百分之九．一五，及遲延利息違約
    金之約定，係一般金融業者放款行情，為公知之事實，其約定並無顯失公平或加
    重上訴人責任之情形，上訴人既已簽定該借貸契約，即應受該契約拘束，自不應
    再以他人較優惠利率約定，主張本件利息、遲延利息、違約金約定為無效之條款
    ，上訴人所辯不足採取。
五、從而被上訴人依消費借貸及連帶保證契約請求上訴人連帶給付所欠二千八百八十
    八萬一千六百九十二元及自民國八十九年九月三十日起至清償日止按年息百分之
    九．一五計算之利息及自民國八十九年十月三十一日起至清償日止在六個月以內
    者按上開利率百分之十，超過六個月以上者按上開利率百分之二十計算之違約金
    為正當，原審為上訴人敗訴之判決並無不合，上訴意旨聲明廢棄，核無理由，應
    予駁回，兩造其餘攻擊防禦方法對於本院上開認定結果無影響，不予論列，並此
    敘明。
六、據上論結，本件上訴為無理由，依民事訴訟法第四百四十九條第一項、第八十五
    條第二項判決如主文。
中      華      民      國    九十      年     十一     月    二十七    日
~B1民事第四庭審判長法  官  黃斐君
~B2                法  官  陳蘇宗
~B3                法  官  張浴美
右為正本係照原本作成。
如對本判決上訴，須於收受判決送達後二十日內向本院提出上訴書狀，其未表明上訴
理由者，應於提出上訴後二十日內向本院提出上訴理由書（須按他造人數附具繕本）
，並繳納送達用雙掛號郵票拾份（每份參拾肆元）。
上訴時應提出委任律師或具有律師資格之人之委任狀；委任有律師資格者，另應附具
律師及格證書及釋明委任人與受任人有民事訴訟法第四百六十六條之一第一項但書或
第二項（詳附註）所定關係之釋明文書影本。
~B                書記官  茆亞民
中      華      民      國    九十      年     十一     月    二十八    日
附註：
民事訴訟法第四百六十六條之一（第一項、第二項）
對於第二審判決上訴，上訴人應委任律師為訴訟代理人。但上訴人或其法定代理人具
有律師資格者，不在此限。
上訴人之配偶、三親等內之血親、二親等內之姻親，或上訴人為法人、中央或地方機
關時，其所屬專任人員具有律師資格並經法院認為適當者，亦得為第三審訴訟代理人
。
                                                                        Ｈ


司法院資訊處製作；財團法人民間司法改革基金會備份。
